【裁判字號】    99,交抗,819
【裁判日期】    990226
【裁判案由】    違反道路交通管理處罰條例
【裁判全文】
臺灣高等法院交通事件裁定       99年度交抗字第819號
抗  告  人
即受處分人  甲○○
上列抗告人因違反道路交通管理處罰條例案件，不服臺灣基隆地
方法院中華民國98年12月29日所為裁定（ 98年度交聲字更(一)第5
號），提起抗告，本院裁定如下：
  主 文
抗告駁回。
  理 由
一、原處分意旨略以：抗告人即受處分人甲○○（下稱抗告人）
    於96年11月22日14時50分，騎乘2GQ-223號重型機車，行經
    瑞芳鎮○○○路粗坑口，因行經有燈光號誌管制之交叉路口
    闖紅燈，且拒絕停車接受稽查而逃逸，其中拒絕停車接受稽
    查而逃逸部分，經臺北縣政府警察局瑞芳分局四腳亭派出所
    員警，依道路交通管理處罰條例第60條第1項第1款之規定製
    單逕行舉發，並經交通部公路總局臺北區監理所基隆監理站
    以基監字第裁42-C00000000號裁決書裁罰罰鍰新台幣（下同
    ）6,000元，並記違規點數1點等語。
二、抗告人異議意旨略以：抗告人在上開時、地，並無闖紅燈，
    且經攔檢不停而加速逃逸之情事，又暖暖至四腳亭路段皆有
    攝影機，抗告人要求舉發員警提出證據，但亦無法提出，故
    依法提出異議云云。
三、原裁定以：
(一)、程序事項：
１、按道路交通管理處罰條例第87條第1項規定「受處分人不服
    第8條主管機關所為之處罰得於接到裁決之翌日起20日內向
    管轄地方法院聲明異議」。「聲明異議，應以司法狀紙，敘
    述異議之理由，提出於原處分機關為之」，道路交通案件處
    理辦法第13條前段亦定有明文。又聲明異議係不服裁決處分
    之請求救濟方法，故當事人於聲明異議期限內表示不服，無
    論其形式上誤用何字樣，仍不妨礙其提起聲明異議之效力。
    另「交通法庭認聲明異議不合法律上之程式或其異議權已經
    喪失者，應以裁定駁回之，但其不合法律上之程式可補正者
    ，應先定期命為補正，逾期不補正者，即予駁回」，道路交
    通案件處理辦法第18條亦有明定。
２、次按「汽車駕駛人，駕駛汽車有違反本條例之行為，經交通
    勤務警察或依法令執行交通稽查任務人員制止時，不聽制止
    或拒絕停車接受稽查而逃逸者，除按各該條規定處罰外，處
    新臺幣3000元以上6000元以下罰鍰」、「汽車駕駛人有下列
    各款所列條款之一者，除依原條款處罰鍰外，並予記點：一
    、有...第60條第1項...情形之一者，各記違規點數一點」
    ，道路交通管理處罰條例第60條第1項、第63條第1項第1款
    亦規定甚明。又汽車駕駛人之行為有不服指揮稽查而逃逸，
    當場不能或不宜攔截製單舉發者，得逕行舉發；逕行舉發，
    應記明車輛牌照號碼、車型等可知辨明之資料，以機車所有
    人為被通知人製單舉發，同條例第7條之2第1項第4款前段、
    第4項亦分別定有明文。揆諸上開法律規定，其立法意旨乃
    係因考量其發生往往在瞬間或由交通勤務警察執行勤務時，
    恰巧目睹之違規情形，事實上不便立刻以攝影、錄影器材取
    證之情形所在多有，且該違規事實由人之感官即可充分判定
    ，非必以科學儀器始能偵測得知，為達其維護交通秩序、安
    全之行政目的，故特別立法賦予勤務警察得當即處分權限。
    再據內政部警政署警署交字第150515號函釋：「不服稽查取
    締係指機車駕駛人駕駛機車，不服從執行交通勤務之警察或
    依法令執行交通稽查任務人員之指揮或稽查，故執勤警員必
    須有稽查取締之意思表示，如『鳴笛』、『手勢指示』等動
    作而違反者，已知受到稽查取締，仍以積極的作為或消極的
    不作為，而不履行者，乃可構成不服從稽查取締」。
３、再按「違反行政法上義務之行為非出於故意或過失者，不予
    處罰」、「其他法律有特別規定者，從其規定」，行政罰法
    第7條第1項、第1條但書亦定有明文；而道路交通管理處罰
    條例第85條第4項規定「依本條例規定逕行舉發或同時併處
    罰其他人之案件，推定受逕行舉發人或該其他人有過失」，
    即屬行政罰法第1條但書所稱之特別規定，受處分人如經逕
    行舉發違規，除嗣後經其他證據調查程序發現相反之事證外
    ，即依前開特別規定推定有過失。又交通警員製單舉發違反
    道路交通管理處罰條例所列之違規事實，本質上為行政處分
    ，係公務員基於職務上權力，依法就特定之具體事件所為具
    公法上效果之單方行政行為，基於公務員為公法上行為具有
    公信力之原則，該行政處分當可被推定為真正，其據以依法
    處分之事實認定亦為正確無誤，本此公信原則，乃立法者賦
    予行政機關制定違反道路交通事件統一裁罰標準及處理細則
    ，使執勤警員得當機處分（如該細則第23條）以維護交通秩
    序、安全之行政目的，是若無證據足資證明執勤員警之舉發
    有誤或有捏造事實違法取締之情事，則執勤警員本其維護交
    通秩序、安全職責所為之舉發，自應受到合法、正確之推定
    。
４、原處分機關於98年3月30日所為基監字第裁42-C00000000號
    裁決書，經郵政機關於98年4月6日，向抗告人位在基隆市○
    ○街379巷136之1號2樓住處為送達，未獲會晤抗告人本人、
    同居人、受雇人，依有關寄存送達之規定寄存於基隆暖暖31
    郵局，此有交通部公路總局臺北區監理所基隆監理站送達證
    書1紙在卷足憑，是抗告人合法異議期間係自98年4月17日（
    即其送達生效之翌日）起算至98年5月6日止。抗告人於98年
    4 月27日向原處分機關提出申訴狀，申訴狀載明：「本案員
    警無法提出違規證明就開罰，本人不服，還是請相關單位提
    出證明。如果本案成立，當初員警無追上前攔檢，那員警是
    否為失職？有人逃逸不受檢就只有開單而已嗎？」原處分機
    關於98年4月30日北監基四字第0982002440號函亦載明抗告
    人於98年4月27日有提出申訴書，此並經本院以公務電話聯
    絡後，原處分機關傳真查復屬實等情，有公務電話紀錄表、
    原處分機關承辦人員傳真本院之公函及抗告人於98年4月27
    日出具之申訴書各1份附卷可稽（見98交抗字第1911號卷第
    9-11頁）。是從申訴狀格式與其內容觀之，顯已針對本件裁
    罰之事實提出異議，即抗告人形式上雖未載明「聲明異議」
    一詞而誤用「申訴狀」，然核抗告人之真意，當係表示對原
    處分機關所為之處罰有所不服而提出異議甚為明確。揆諸上
    揭說明，抗告人誤用申訴狀並不妨礙其聲明異議之效力，抗
    告人既於98年4月27日，已針對原處分機關基監字第裁42-C0
    0000000號裁決書提出異議，並非遲至同年6月2日始聲明異
    議，故抗告人業於異議期間聲明異議，其異議自屬合法，先
    予敘明。至於抗告人遭交通部公路總局臺北區監理所基隆監
    理站以基監字第裁42-C00000000號裁決書裁罰罰鍰4,500元
    ，並記違規點數3點之聲明異議部分，經原審法院前以抗告
    人逾期提出異議，認為不合法裁定駁回，抗告人不服提起抗
    告，復經本院於98年9月9日以98年度交抗字第1911號裁定駁
    回抗告確定，故原審法院僅就交通部公路總局臺北區監理所
    基隆監理站基監字第裁42-C00000000號裁決書異議部分更為
    裁定，併敘明之。
(二)、實體事項：
１、證人即舉發員警沈文字到庭結證稱略以：「當時在執行14至
    16時交通稽查工作，稽查位置在粗坑口43之1 號前（瑞芳鎮
    ○○○路往瑞芳方向）之位置，看到1 輛白色重型機車車號
    2GQ-223 號，在交通號誌為紅燈時闖越路口往瑞芳方向騎過
    來，我看到之後就往前走到抗告人行向車道中間吹哨並拿指
    揮棒攔停，我有穿制服及警用反光背心，結果他沒有停下來
    ，從我前面繞往瑞芳方向騎過去，經我攔停未停下後，我記
    下這台機車的車號和顏色，顏色有註記在告發單上面，事後
    返回派出所，以電腦查詢該車牌號碼及車身顏色都符合，所
    以我逕行舉發闖紅燈及拒絕稽查」等語，並有現場圖1張、
    現場照片3張、交通部公路總局臺北區監理所基隆監理站基
    監字第裁42-C00000000號裁決書影本1紙、臺北縣政府警察
    局北縣警交字第C00000000號函及第C00 000000號舉發違反
    道路交通管理事件通知單影本各1紙附卷可稽。另參考抗告
    人陳稱：「我當天有經過警察所說的路口，行向也如警察舉
    發的一樣，我的車子沒有借過別人使用或失竊」等語，據此
    相互以觀，可以確定下列事實，即抗告人於96年11月22日14
    時30分至50分間，確係沿瑞八公路往瑞芳方向行駛，抗告人
    必須駛經源遠路右轉瑞八公路有號誌管制之交叉路口後，始
    可駛入瑞八公路粗坑口，並駛至沈文字取締違規地點，而沈
    文字當時取締位置，確在瑞八公路粗坑口43之1號前等情屬
    實，是此部分事實，首堪認定。
２、抗告人雖陳稱：「我沒有闖紅燈及拒絕停車稽查而逃逸之行
    為，警察應該要提出資料作證據，舉發員警既有能力將我攔
    停，為何不將我攔停，也不通知其他警員將我攔停」等語。
    惟查，沈文字證稱略以：「我看到抗告人在交通號誌為紅燈
    時，闖越路口往瑞芳方向騎過來後，我就向前走到抗告人行
    向車道中間吹哨，並拿指揮棒攔停，我有穿制服及警用反光
    背心，結果他沒有停下來，從我前面繞過我往瑞芳方向騎去
    。這台車當時用電腦查詢時並沒有顯示有遭竊狀態，當時攔
    停情形，我的警用機車是停在路旁靜止狀態，他閃過我過去
    往前行駛，速度很快，所以我沒有去追他，因為我要去騎機
    車，機車啟動再去追沒有辦法追到，另外我去追他也很危險
    。因為這也不是重大刑案，不用無線電聯絡其他警員在前方
    攔停抗告人」等語。查沈文字對於抗告人違規及舉發經過，
    已結證陳述如前，而沈文字與抗告人間並無何身分利害或業
    務關係，亦無嫌隙，衡情沈文字應無甘冒偽證罪刑責風險而
    設詞構陷抗告人之理，是則沈文字所言自堪採信。復就抗告
    人違規及舉發經過以觀，沈文字身穿制服及警用反光背心，
    站在抗告人行向車道中間，並以吹哨及手揮指揮棒之方式示
    意抗告人停車接受稽查，抗告人當可輕易看見沈文字在道路
    中央之指揮手勢，況抗告人自承因家住附近，故熟悉警察違
    規舉發地點等情，抗告人更無忽視沈文字指揮手勢之理，抗
    告人竟不停車接受稽查，反而繞過沈文字面前快速往瑞芳方
    向行駛，抗告人有拒絕停車接受稽查而逃逸之行為甚明。再
    者，抗告人所騎乘之機車並無遭竊情形，且其違反道路交通
    管理處罰條例之行為又非重大刑案，故而沈文字並未騎車往
    前追攔抗告人，亦未通知巡邏員警前往攔查，均屬合情合理
    ，殊無任何不當之處。末以本件既查無任何證據足資證明沈
    文字有何捏造事實違法取締之不法情事，且沈文字之證言又
    與常情無悖，足認其證述應非子虛，自可採信。
３、抗告人雖稱本件並無證據足以證明其確有上開違規情事，然
    查拒絕停車接受稽查而逃逸行為之取締，依其違規行為本質
    ，本多係在瞬間發生，通常多委由當場執行取締違規公務員
    之認識與判斷，必須為立即之取締作為，此為達成維持交通
    秩序目的所必要。且依道路交通管理處罰條例之規定，此種
    立即性之舉發違規，多依員警之認知、判斷而已足，並無須
    另有其他積極佐證。此乃因執行職務之公務員，通常多具有
    一定之考選資格與專業訓練，且其執法之對象係不特定之大
    眾，故其立場經立法機關推定，應具有客觀、中正與公平之
    特質，而無故意偏頗之虞，是此種逕由公務員所為之事實認
    定，除非有其他積極證據，足資認定公務員於執行職務時，
    有故意或過失侵害人民權利之情形，或處分本身有重大明顯
    之瑕疵而應予撤銷者外，否則本於行政目的達成之必要與公
    權力之尊重、公信力之維持，司法機關宜予尊重。綜上所述
    ，抗告人上揭違規事實已臻明確，抗告人空言否認有違規行
    為，要無可採。本件事證明確，抗告人違規行為堪以認定，
    應依法處罰。綜上所述，抗告人於上揭時間及地點的確有騎
    乘機車違反道路交通管理處罰條例，拒絕停車接受稽查而逃
    逸之違規行為。從而，原處分機關依道路交通管理處罰條例
    第60條第1項、第63條第1項第1款規定，裁罰罰緩6,000元，
    並記違規點數1點，核無違誤，抗告人聲明異議，為無理由
    ，應予駁回。
四、抗告意旨略以：不服因經過異議地點即遭認定闖紅燈，警員
    值勤攔檢勤務時應以攝影機全程拍攝，由員警所稱抗告人之
    行進方向可見員警判斷有誤云云。
五、經查：原裁定已就抗告人確有騎乘機車違反道路交通管理處
    罰條例，拒絕停車接受稽查而逃逸之違規事實，詳予說明，
    而駁回抗告人異議之聲明。經核並無不合。抗告意旨猶執陳
    詞置辯，為無理由，應予駁回。
六、據上論結，應依道路交通案件處理辦法第26條，刑事訴訟法
    第412條，裁定如主文。
中    華    民    國    99    年    2     月    26    日
              刑事第十二庭審判長法  官  蔡永昌
                                法  官  吳啟民
                                法  官  蔡國在
以上正本證明與原本無異。
不得再抗告。
                                書記官  顧哲瑜
中    華    民    國    99    年    2     月    26    日

司法院資訊處製作；財團法人民間司法改革基金會備份。
